【裁判字號】    99,上易,122
【裁判日期】    990810
【裁判案由】    拆屋還地
【裁判全文】
臺灣高等法院臺南分院民事判決  99年度上易字第122號
上   訴   人  丁○○○
              己 ○ ○
              戊 ○ ○
              辛 ○ ○
兼上列四人共
同訴訟代理人  庚 ○ ○
              壬 ○ ○
上   訴   人  甲 ○ ○
              乙 ○ ○
              丙 ○ ○
上列三人共同
訴 訟 代理人  癸 ○ ○  住高雄縣鳳山市○○路○段203號
被 上  訴 人  子 ○ ○  住嘉義縣民雄鄉平和村雙援16號之1
                        居同上村雙援333號
訴 訟 代理人  何 永 福  律師
複 代  理 人  黃 文 力  律師
上列當事人間請求拆屋還地等事件，上訴人對於中華民國99年 4
月6日臺灣嘉義地方法院第一審判決（98年度訴字第331號）提起
上訴，本院於99年7月27日言詞辯論終結，判決如下：
    主  文
上訴駁回。
第二審訴訟費用由上訴人連帶負擔。
    事實及理由
甲、程序方面：
一、按民法第275 條規定，連帶債務人中之一人受確定判決，而
    其判決非基於該債務人之個人關係者，為他債務人之利益亦
    生效力，故債權人以各連帶債務人為共同被告提起給付之訴
    ，被告一人提出非基於其個人關係之抗辯有理由者，對於被
    告各人即屬必須合一確定，自應適用民事訴訟法第56條第 1
    項之規定，最高法院著有33年上字第4810號判例在案。本件
    請求拆屋還地等事件經原審判決後，雖僅原審共同被告丁○
    ○○、庚○○、戊○○、己○○、辛○○、壬○○等人，就
    原審判命共同被告應連帶給付租金暨違約金部分提起上訴（
    判命遷讓房屋並交還土地部分未上訴），另原審共同被告甲
    ○○、丙○○、乙○○等人則未提起上訴；惟因各該未提起
    上訴之原審共同被告，與已提起上訴之原審共同被告，在原
    審既均係本件請求連帶給付之共同被告，且提起上訴之共同
    被告所據以上訴之理由，復非基於其個人關係之抗辯，其上
    訴效力自及於未提起上訴之原審共同被告甲○○、丙○○、
    乙○○等人，爰將之併列為上訴人。
二、次按言詞辯論期日，當事人之一造不到場者，得依到場當事
    人之聲請，由其一造辯論而為判決，民事訴訟法第385條第1
    項前段定有明文。本件上訴人甲○○、丙○○、乙○○等人
    ，經合法通知無正當理由未到場，核無民事訴訟法第386 條
    各款所列情形，爰准依被上訴人聲請，由其一造辯論而為判
    決，均合先敘明。
乙、實體方面：
一、被上訴人主張：伊所有坐落嘉義縣民雄鄉○○段245 地號土
    地（下稱系爭土地），於民國（下同）80年1 月30日出租予
    上訴人之被繼承人紀瑞，租期自80年2月1日起至95年1 月
    31日止，每月租金新臺幣（下同）6,000 元，租期屆滿，若
    有拖延情事，應按原租金之1 倍計算賠償違約金；詎紀瑞
    自93年1 月間起即未給付租金，今租期業已屆滿，紀瑞亦
    未遷讓房屋及交還土地，且上訴人均為紀瑞之合法繼承人
    ，則系爭租賃關係所生之權利義務，自應由上訴人繼承負連
    帶給付責任。爰依系爭租賃契約關係，請求上訴人連帶遷讓
    房屋將土地交還予伊，並應連帶給付618,000元，及自98年5
    月1日起至交還土地之日止，按月連帶給付12,000 元等語（
    原審判命上訴人應連帶遷讓房屋並交還土地，及連帶給付58
    3,800 元，暨自98年5月1日起至交還土地之日止，按月連帶
    給付12,000元，另駁回被上訴人其餘之訴後，被上訴人就其
    其餘請求給付敗訴部分，及上訴人就其應連帶遷讓房屋並交
    還土地敗訴部分，均未上訴已確定。上訴人另就其應連帶給
    付租金及違約金敗訴部分提起上訴。）並對上訴人之上訴，
    在本院聲明求為判決：
    (一)上訴駁回。
    (二)第二審訴訟費用由上訴人連帶負擔。
二、上訴人方面：
    (一)上訴人丁○○○、庚○○、戊○○、己○○、辛○○、壬
      ○○部分則以：被上訴人主張伊等之被繼承人紀瑞，積
      欠自93年1 月1日起至95年1月31日止，合計25個月租金共
      15萬元，雖原判決認被上訴人於98年6 月22日具狀起訴前
      5年，即93年6月22日前之租金，已罹於5 年請求權時效，
      而不應准許，然紀瑞於98年4 月14日死亡前若有積欠租
      金，被上訴人應會即時催討，豈有延欠數年不為催討之情
      事。又依土地法第97條、第105 條規定，系爭租賃契約所
      為租金約定顯然過高，應以使用面積乘以當年度申報地價
      年息10％之範圍為租金上限，逾越此範圍之租金無請求權
      。另違約金約定過高，法院有酌減之權，系爭租賃契約處
      以租金1 倍之違約金約定，顯然過高，頂多應以租金之10
      ％為適當等語，資為抗辯。並聲明求為判決：
      1.原判決關於命上訴人應於繼承自紀瑞之遺產範圍內，
        連帶給付被上訴人583,800 元，及自98年5月1日起至交
        還土地之日止，按月連帶給付被上訴人12,000元，及該
        部分假執行之宣告，暨訴訟費用（除確定部分外）之裁
        判均廢棄。
      2.上列廢棄部分，被上訴人在第一審之訴及假執行之聲請
        均駁回。
      3.第一審（除確定部分外）、第二審之訴訟費用均由被上
        訴人負擔。
    (二)上訴人甲○○、丙○○、乙○○部分，均經合法通知，未
      於言詞辯論期日到場，亦未提出書狀作何聲明或陳述。
三、經查系爭土地為被上訴人所有，如原判決附圖所示編號Ａ部
    分面積291 平方公尺之鐵骨石棉瓦造廠房，為被上訴人所興
    建；上訴人均為紀瑞之繼承人，其中上訴人甲○○、丙○
    ○、乙○○等人，業經原法院以98年度繼字第569 號准予限
    定繼承在案，其餘上訴人亦均視同限定繼承人，且依現行民
    法第1148條規定，全體繼承人亦僅以因繼承所得之遺產，負
    限定繼承責任；另上訴人無權占用如原判決附圖所示編號Ａ
    部分之鐵骨石棉瓦造廠房，須返還於被上訴人等事實。既為
    兩造所不爭執，並有系爭土地登記簿謄本、房屋租賃契約書
    影本、原法院98年7月16日嘉院和民勤98繼字第569號函影本
    、嘉義縣大林地政事務所98年12月21日函所附複丈成果圖、
    及現場照片等件，附於原審卷足稽（見原審卷第 7至10、46
    、135 至138、140頁），自堪信實。惟被上訴人主張系爭房
    屋租賃契約既已屆滿，上訴人即屬無權占有系爭土地，伊得
    請求上訴人給付其被繼承人紀瑞所積欠之租金及違約金乙
    節，既為上訴人所否認，並以上揭情詞置辯。是本件所應審
    究者，厥為被上訴人與紀瑞間之房屋租賃契約是否真正？
    及如認系爭租賃契約為真正，雙方租金之約定是否過高？被
    上訴人之租金給付請求權是否罹於時效？暨租期屆滿未返還
    承租土地之違約金約定數額是否過高？各情。茲更詳細說明
    如下：
    (一)卷查系爭土地固係於98年5月8日，始以買賣為由登記為被
      上訴人所有，惟被上訴人早於80年1 月30日，即與上訴人
      之被繼承人紀瑞訂立房屋租賃契約書，由被上訴人提供
      系爭土地供紀瑞建造房屋（除原判決附圖編號Ａ部分鐵
      骨石棉瓦造廠房為被上訴人興建外）使用，租期自 80年2
      月1 日起至95年1月31日止，每月租金6,000元，既有被上
      訴人提出之房屋租賃契約書在卷足稽（見原審卷第8 至10
      頁）；且租賃非如消費借貸，係移轉物之所有權於相對人
      之契約，不過使承租人就其物而為使用收益，故出租人對
      其物有所有權或其他權利與否，全非租賃之成立要件，亦
      據最高法院著有50年台上字第284 號判例意旨足參；況系
      爭房屋租賃契約書，復經證人邱創典律師在原審證稱：「
      （這份租賃契約是否你製作的？）是的，當初兩造都有到
      我的事務所。」、「（紀瑞部分，也是他親自蓋的印章
      ？）對，因為他以前住在我隔壁。」、「（所以你可以很
      肯定，寫契約書時紀瑞當初有到場？）是的，而且承租
      之後，我也曾到廠房那裡去拜訪他，他之前的訴訟也都是
      委任我。」等語明確（見原審卷第184 頁）。按證人邱創
      典律師與兩造間並無特殊親誼僱傭關係，甚且與上訴人之
      被繼承人紀瑞間，曾有訴訟之需而為其受任律師之關係
      ，衡情當無故為不利紀瑞證詞之虞，尤以該證人身為律
      師，基於職業倫理更無甘冒偽證罪責，而為虛偽陳述之理
      ，該證人所為證詞自堪採信。而系爭房屋租賃契約書既為
      真正，則被上訴人基於契約關係，請求紀瑞之被繼承人
      即上訴人給付租金暨違約金，洵屬有據。又依民法第3 條
      第2 項規定，蓋章與簽名有同等效力，系爭房屋租賃契約
      書上既有紀瑞之蓋章，且該印章復為真正，該租賃契約
      即成立生效，並不以當事人親自簽名始生效力，上訴人徒
      執系爭房屋租賃契約書上，僅有紀瑞之蓋章而無簽名為
      由，否認該契約書之真正，當無足取。
    (二)次查上訴人主張紀瑞生前積欠自93年1月23日起至95年1
      月31日止25個月租金，依每月租金6,000元 計算合計積欠
      150,000 元乙節，雖據上訴人以被上訴人在紀瑞生前延
      欠數年不催討有違常情，而否認有積欠該租金之情事；惟
      上訴人既未能立證證明紀瑞確已清償該部分租金債務之
      事實，其空言抗辯未積欠租金，已無可採。上訴人雖又抗
      辯依土地法第97條、第105 條規定，系爭租賃契約所約定
      之租金顯有過高云云；然按土地法第97條第1 項城市地方
      房屋之租金，以不超過土地及其建築物申報總價年息10％
      為限，乃係法律管制住宅之租賃，調和住宅所有人與使用
      人間之權利義務關係，保障住宅使用之公平與效益，以國
      家公權力指導住宅之合理利用，貫徹保護承租人住居安定
      之住宅立法政策，均屬契約自由原則之例外，此觀該法第
      94條第1 項及第96條規定意旨即明，故其適用範圍應以供
      住宅使用之房屋租賃為限，最高法院著有95年度台上字第
      1907號判決意旨足參。本件上訴人之被繼承人紀瑞所承
      租者，非屬城市地方之土地及廠房，既有系爭土地登記第
      二類謄本在卷足憑（見原審卷第7 頁），且係用以木材加
      工買賣之商業用途，顯非土地法第97條第1 項適用之範圍
      ，自無土地法有關不超過土地及建築物申報總價年息10％
      上限規定之適用，上訴人執此抗辯租金過高，亦非有據。
      惟上訴人抗辯被上訴人之租金請求權已罹於時效乙節，因
      利息、紅利、租金、贍養費、退職金及其他1年或不及1年
      之定期給付債權，其各期給付請求權，因5 年間不行使而
      消滅，民法第126條定有明文；本件被上訴人係於98年6月
      22日具狀，起訴請求上訴人給付租金，既有被上訴人之民
      事起訴狀在卷為憑（見原審卷第4至6頁），則被上訴人本
      件租金之請求權，在起訴前5年即93年6月22日以前部分，
      顯已罹於5 年之租金請求權時效，上訴人為此部分時效之
      抗辯於法有據，自得拒絕給付93年1 月1日起至93年6月21
      日止期間之租金。從而被上訴人所得請求租金之範圍，為
      自93年6月22日起至95年1月31日止之租金，合計為115,80
      0元。（計算式：（9/30天×6,000元）＋19 個月×6,000
      元＝115,800元）。
    (三)又按約定之違約金過高者，得由法院依職權予以酌減，契
      約當事人約定之違約金是否過高，應依一般客觀之事實，
      社會經濟狀況，當事人實際上所受損害，及債務人如能如
      期履行債務時，債權人可享受之一切利益為衡量標準，而
      債務已為一部履行者，法院亦得比照債權人所受利益，減
      少其數額，是當事人所受之一切消極損害（即可享受之預
      期利益）及積極損害，均應加以審酌，最高法院著有84年
      度台上字第978 號判決意旨足參。經審酌本件租賃期限業
      於95年1 月31日屆滿，承租人紀瑞及其繼承人即上訴人
      等人，迄今仍未將系爭土地交還予被上訴人，致被上訴人
      無法利用系爭土地，而有經濟上之損失，並考量約定違約
      金之基礎為租金之1倍，且該租金6,000元，係自80年訂約
      至今已歷時10餘年，均未曾因物價波動而調整，上訴人若
      能遵期交還土地，被上訴人在客觀上即能參酌物價指數上
      漲幅度，調整租金出租土地獲取收益，則被上訴人依契約
      第4條約定，以租金1倍計算違約金即12,000元，並無顯然
      過高之情事。上訴人抗辯應予酌減，仍無足取。從而被上
      訴人請求自95年2月1日起至98年4月30日止計39 個月，依
      每月12,000元計算，合計468,000元之違約金；及自98年5
      月1 日起至交還系爭土地止，每月12,000元之違約金，亦
      屬有據。
    (四)末按98年6 月10日總統公布施行之民法繼承編施行法增訂
      第1條之3第1項規定：「繼承在民法繼承編中華民國98年5
      月22日修正施行前開始，繼承人未逾修正施行前為限定繼
      承之法定期間，且未為概括繼承之表示或拋棄繼承者，自
      修正之日起，適用修正後民法第1148條、第1153條至第11
      63條之規定。」本件上訴人之被繼承人紀瑞於98年4 月
      14日死亡，係在上揭新增訂之法規所定未逾修正前為限定
      繼承之法定期間內（即舊法第1156條規定應為限定繼承之
      3 個月期間，亦即98年3月13日至98年6月12日，蓋民法繼
      承編及施行法之修正條文，均於98年6 月10日經總統公布
      ，98年6月12日生效，回溯3個月之限定繼承法定期間，為
      98年3月13日至98年6月12日），據此紀瑞死亡時，係採
      限定繼承為原則。換言之，縱上訴人未為限定繼承之表示
      ，依現行民法第1148條規定，上訴人亦僅須負限定繼承人
      之責任。是以上訴人就被繼承人紀瑞基於系爭租賃契約
      關係，對於被上訴人所負之給付租金暨違約金等債務，均
      僅以因繼承所得遺產為限，而負有限責任。
丙、綜上所述，被上訴人基於繼承及租賃關係，請求上訴人應於
    繼承自被繼承人紀瑞之遺產範圍內，連帶給付租金115,80
    0元、及違約金468,000 元，合計583,800元，暨自98年5月1
    日起至交還系爭土地止，按月連帶給付違約金12,000元，洵
    屬有據，應予准許。原審就該應准許部分，為被上訴人勝訴
    之判決，並為假執行之宣告，經核認事用法並無不合。上訴
    人上訴意旨，猶執陳詞，指摘原審該部分判決不當，求予廢
    棄改判，為無理由，應予駁回。
丁、又本件事證已臻明確，兩造其餘主張陳述及攻擊防禦方法，
    核與判決之結果不生影響，爰不逐一論述。
戊、據上論結，本件上訴為無理由，應依民事訴訟法第463 條、
    第385 條第1項前段、第449條第1項、第85條第2項，判決如
    主文。
中    華    民    國    99    年    8    月     10    日
                  民事第一庭  審判長法  官  丁振昌
                                    法  官  李素靖
                                    法  官  林永茂
上為正本係照原本作成。
不得上訴。
中    華    民    國    99    年    8    月     10    日
                                    書記官  謝素嬿

司法院資訊處製作；財團法人民間司法改革基金會備份。
